【裁判字號】    89,訴,136
【裁判日期】    891207
【裁判案由】    商標評定
【裁判全文】
臺北高等行政法院判決                              八十九年度訴字第一三六號
                              .
  原      告    信州企業有限公司
  代  表  人    甲○○
  訴訟代理人    丁○○
  被      告    經濟部智慧財產局
  代表人（局長）陳明邦
  訴訟代理人    丙○○
                己○○
                彭清波
  參  加  人  義商‧朱莉安娜卡美利諾夫人（以羅勃特卡美利諾聞名及從事貿易）
  訴訟代理人  乙○○
  複 代 理人  戊○○
              林榮辰
右當事人間因商標評定事件，原告不服經濟部中華民國八十九年六月二十八日經（八
九）訴字第八九０八七六二四號訴願決定，提起行政訴訟，並經本院於八十九年十月
二十五日裁定參加人參加本件被告之訴訟。本院判決如左：
    主  文
原告之訴駁回。
訴訟費用由原告負擔。
    事  實
一事實概要：緣原告前於民國（除西元外，以下同）八十七年二月二十七日以「
  Roberta Baldinie及圖」商標（如附圖被申請評定商標，以下稱據爭商標），指定
  使用於當時商標法施行細則第四十九條所定商品及服務分類表第十四類之金、銀、
  翡翠、貴金屬棒、貴金屬錠、領帶夾等商品，向被告（原經濟部中央標準局，於八
  十八年一月二十六日改制）申請註冊，經被告准列為註冊第八五一七二四號商標。
  嗣參加人以該註冊商標與其註冊第一００七五七號「ROBERTA DI CAMERINO」 商標
  圖樣（如附圖據以評定之商標一）上主要外文之一「ROBERTA」 相同，復與其註冊
  第五七六二二九號「R with buckle device」商標圖樣（如附圖據以評定商標二）
  上之「Ｒ」字母設計圖之設計意匠相彷彿，有違註冊時商標法第三十七條第七款、
  第十二款之規定，對之提起評定，案經被告審查，以八十九年四月二十五日中台評
  字第八八七一一九號商標評定書為「第00000000號『Roberta Baldini 及
  圖』
  創設商標之註冊應為無效」之處分。原告不服，向經濟部提起訴願，亦遭八十九年
  六月二十八日經（八九）訴字第八九０八七六二四號決定駁回。
二兩造聲明：
  (一)原告聲明求為判決：
    1.訴願決定及原處分均撤銷。
    2.訴訟費用由被告負擔。
  (二)被告聲明求為判決：如主文所示。
三兩造之爭點：
  據爭商標是否近似於參加人據以評定之註冊商標？
  (一)原告主張之理由：
    1.就程序方面言：原告於評定答辯時一再質疑被告對參加人之身分及其委任人有
      無經合法代理問題，被告所提參加人之評定申請書申請人欄並無任何簽名或署
      押，亦無委任狀提出，有申請書可稽，顯屬不法。按人民之申請函應署名、蓋
      章，並註明性別、年齡、職業及住址，公文程式條例第五條定有明文，是人民
      但有請求應每案署名、蓋章，其有委任代理人者，除應每一申請案件提出委任
      狀但仍應親自署名、蓋章，始符合公文程式條例之規定，被告未注意及此，不
      令參加人補正，遽為評定，自有違誤。
    2.再就實體言：
      (1)查本件相同但不同類之「Roberta Baldini」商標與據爭之「ROBERTA DI
        CAMERINIO」商標，是否近似，行政院已經再訴願決定，即認僅「Roberta」
        一字相同尚不足為近似商標之認定，有決定書可稽，已見被告評定之錯誤。
      (2)次查本件原告所有據爭商標係由英文字與無皮帶扣之「Ｒ」圖構成，據以評
        定之商標卻屬二個商標分別為英文字與具皮帶扣之「Ｒ」字圖樣，任何單一
        商標與原告所有字與圖一體之商標，在外觀上迥然有別，原處分竟將二者合
        併予以觀察，訴願決定書則捨文字僅就圖樣，致稱為近似商標，顯屬違誤。
      (3)原處分稱原告之據爭商標與據以評定之二商標合併觀察，有使人產生同一系
        列商品之聯想云云，惟僅使人有同一系列商品之聯想即認係近似商標，未免
        過苛，且縱係系列性商標亦非近似商標，蓋：
        一商標獲註冊登記後，是否其相關之系列性商標即無庸再辦理商標登記，
          而同受一商標法保護？其答案當然否定，不能因一商標已註冊登記，其系
          列性商標即無庸再申辦登記而同受商標法保護。
        是否出於同源之商標，無論登記與否，只要一商標已註冊登記，其同源之
          商標即均受保護，無庸再申請商標登記？其答案當然不是。
        則一商標僅與已登記之在先之他商標之「系列性商標或屬同源之商標」混
          同誤認，顯然此一商標與已登記在先之商標不同並無混同誤認情事（因為
          邏輯上不可能與已登記商標之系列商標混同，亦與已登記商標混同），則
          既與登記在先商標無混同登記情事，當不能因與未登記之同一系列商標或
          性質同源之商標近似而謂有註冊時商標法第三十七條第一項第十二款之相
          同或近似於「他人」（非他人之同一系列或性質同源）．．．之註冊商標
          情事，其理至明，是被告及訴願決定對此均未加說明，遽為不利認定自屬
          非是。
      (4)又置於字首之相同的「Roberta」 單字不致使人聯想誤認為同一或近似商標
        ─查被告只以據爭商標與據以評定之商標一外文相較，兩商標外文部份皆有
        相同的「Roberta」 單字，且置於字首，即認為兩商標異時異地隔離觀察有
        使一般消費者產生混同誤認云云，惟查指定使用於同類商品的註冊商標實不
        乏其外文部份首單字相同，而皆一同獲准併存註冊的商標，例如「PIERRE
        CARDIN」與「PIERRE BALMAIN」商標、「VALENTINO」商標與「VALENTINO
        RUDY」商標，該二組商標其商標所有人皆不同，而其商標首單字均完全相同
        ，皆經被告核准彼等併存註冊，而首字相同，在中文亦常屬多見，否則已登
        記「大Ｘ」商標，其餘以「大」字為字首之商標即不能登記，豈非天下大亂
        ！更何況據爭商標係字與圖，據以評定之商標僅有字無圖或有圖無字，豈會
        產生混同誤認，再被告對商標圖樣如有不准註冊的原因，依法即不能核准註
        冊申請，現在前述二組商標既能併存註冊，表示均無不准註冊之原因，則據
        爭商標與據以評定之商標經被告審查判斷係有相同的首單字，惟依被告對於
        兩商標存在相同的首單字並不認為構成近似，也就是說被告審查實務上對於
        此種情形都會准予註冊，就像前述二組商標一樣，故被告對原告之據爭商標
        前述評定事件所做之評決已與被告一貫審查基準不一，也與行政上相同的案
        件應作相同的處理之原則相違背，那麼被告何以明知字首相同即不應再准登
        記，卻仍准務記，事後再以字首相同即為近似商標，推翻原准登記之處分，
        ，相關公務員是否應負國家賠償責任？
      (5)縱係系列性商標仍屬不同商標，一般消費者注意力應能輕易分辨─被告前審
        定書對原告所有系爭評定案件評決中以據爭商標與據以評定之商標均有相同
        首單字，認為異時異地隔離觀察有致一般消費者聯想為「系列性商標」，並
        因此認為係由「同一來源提供」，其不合常情已如前述，且縱屬系列性商標
        的二商標，在客觀上亦有供分辨的不同地方，亦即有供一般消費者一眼即能
        輕易分辨，能夠馬上知道二商標是不同的商標的特徵或圖樣部份，而既然有
        這樣供清楚分辨的商標特徵，一般消費者即不可能產生兩商標係同一商標之
        混同誤認。被告前述審定中卻認為原告所有據爭商標與據以評定之商標有使
        一般消費者產生係系列性商標的聯想，並且有致一般消費者產生係來自同一
        來源的混同誤認而認係近似商標，被告之判斷實與一般消費者認知及看法不
        同，其認定難謂合理實難令人信服，按屬系列性商標的二商標，客觀上應有
        供分辨的不同地方，亦即有供一般消費者一眼即能輕易分辯，被告既已認定
        據爭商標與據以評定之商標有足供分辨之處，何以再加以認定二商標為有造
        成混同誤認之情形？顯見前述評定之判斷實有矛盾之處。
      (6)末按被告僅以二商標外文部分字首相同，即認有混同誤認之虞，其不適當，
        已如前述，茲再舉出外文首字為「ROBERTA」或「ROBERT」獲准商標登記有
        案之商標達十一頁共一百五十八個，有中華民國商標查詢報告單附呈可稽，
        足見：
        如認字首為「ROBERTA」 者均屬近似商標，則據以評定之第一００七五七
          號商標亦屬相同或近似他人之註冊商標。
        被告對字首均為「ROBERTA」 者如均認係相同或近似商標，何以多年來竟
          准許一百五十八個相同或近似商標，自有違憲法所揭示之行政法上比例原
          則，亦非其所謂單持商標審查個案拘束原則，所得搪塞！
      (7)末查參加人於申請書內載明，其為知名廠商已在全世界包括日本、大陸等地
        取得商標登記之專用權云云，有申請書可稽，茲再提出本件據爭商標英文名
        為「Roberta Baldini」 商標在日本、大陸完成商標登記之商標公報、商標
        註冊證（其中在日本之商標登記為他人所有，非原告所有併予敘明），足見
        在國外上述二商標亦屬併存，並無相同或近似商標問題；再提出法國商標公
        報，其上首字為「ROBERTA」、「ROBERT」或「ROBERTO」三商標均併存，益
        證在國外並非首字相同即屬近似商標，否則中文字首字相同如「大Ｘ」商標
        登記後，凡屬首字有「大」字者均不准登記是耶？非耶？而政府一再提倡、
        獎掖國內廠商自創品牌爭取國際市場，不意被告之商標審查方式，卻是將國
        內廠商申請准許之商標登記先予核准公告，再因外商之異議，即輕易引用商
        標分案審查原則，以莫須有主觀且籠統、模糊之「在外觀及觀念上於異時異
        地隔離觀察之際，實有使購買者產生混同誤認之虞．．．」其理由評定無效
        ，令原告毫無抗辯置喙餘地，將原告自商標核准後花費大量大力、物力於維
        護建立自有商標品牌之努力完全付諸一炬，其打擊國內合法廠商之努力莫此
        為甚等語，並提出中華民國商標註冊證一件、行政院決定書一件、中華民國
        商標查詢報告單一件、商標公報二件、商標註冊證一件等影本為證。
    3.對被告之答辯主張：
      (1)被告答辯稱原告所提行政院台八十九訴字第一七０五九號決定書案例，核與
        本件商標圖樣不同，不得執為有利之論證云云，茲再提出行政院另對相同商
        標不同類別所為之決定書及被告所為中台異字第Ｇ00000000號商標
        異議審定書一件，被告已為異議不成立之處分，其理由：
        二者相較，據爭商標之外文「Roberta Baldini」與據以評定之商標）「
          ROBERTA DI CAMERINO」有相同外文「Roberta」，惟查「Roberta」 為女
          子名，且二者除外文「Roberta」外，尚有外文「Baldini」及「DI
          CAMERINO」可資區辨，於異時異地隔謝現象，難謂有使人產生混同誤認之
          虞。
        又前者簡潔「Ｒ」字母上反白書寫外文「Roberta  Baldini」，與後者別
          有扣環，經過圖形化設計之「Ｒ」字母，二者構圖意匠差別顯然，況查於
          化粧品、香水等類似商品中，國內廠商以各式「Ｒ」字母設計圖作為商標
          圖樣主要部分之一申請註冊者所在多有。
        綜上論述，二造商標於異時異地隔離觀察，不論外觀、觀念或讀音，客觀
          上尚難謂有使人產生混同誤認之虞，應非屬構成近似之商標。
        本件原告之據爭商標與據以評定之商標與前揭情形相同，僅類別不同，而由
        前述行政院訴願決定及被告之見解，可見業已變更，是本件原告即屬合法有
        理由。
      (2)被告稱依據卷附國籍證明，堪認參加人身份係個人云云，原告否認之，蓋依
        例稱為「Ｘ國」「商」者應係公司組織而非個人，而國籍證明僅證明其人格
        （含自然人及法人）所屬國籍，並非身分證明，且該國籍證明並無當事人之
        姓名、性別、年齡等足資辨別其身分之事項，與公文程式條例第五條所定：
        人民申請函應署名、蓋章並註明性別、年齡、職業及住址之規定不符，其申
        請評定之書類均無署名、蓋章並註明性別、年齡、職業，已與上述法律規定
        不符，被告未命補正，遽為評定處分，自有違法，再行政訴訟法第五十七條
        第一項第一款亦就當事人書狀內應記載姓名、性別、年齡、身分證明文件字
        號、職業及住所或居所詳為規定，為此請命被告提出經我駐外單位認證，其
        上並應記載其詳細姓名、性別、年齡及身分證明文件字號及職業之身分證文
        件，始符法律規定。
      (3)雖被告以該第八三二七四五號商標尚在訴願階段，尚未確定，不得執為本案
        有利之論據云云，惟按行政行為應受法律及一般法律原則之拘束及行政行為
        非有正當理由，不得為差別待遇，行政程序法第四條、第六條分別定有明文
        ，本件有關原告之據爭商標與據以評定之二商標無論在文字抑圖形，被告之
        行政機關在完全相同圖樣之案例上已為二商標差別顯然，應依上揭行政程序
        法規定不得為差別待遇。
      (4)再「判斷商標之是否相同或近似，應以其構成商標之主要部分有無特別顯著
        之差異為準」最高行政法院二十三年判字第二十號、二十五年判字第九號著
        有判例，而判斷主要部分，依大理院六年上字第一四二四號判例見解應係：
        「據吾人經驗上之法則觀察之，識別之成立及變更，要以事務足以惹人注意
        之主要部分為準，故苟有兩商標於此，就其主要部分分別觀察，顯有殊異之
        外觀，足使人一見瞭然，不致發生誤認者，則其附屬部分，縱有形跡類似之
        處，亦斷不至招人之混同．．．」本件二商標圖樣雖均以英文字母「Ｒ」為
        設計基準，惟據以評定之商標之「Ｒ」字反白，且在「Ｒ」字一直劃之骨幹
        上有一皮帶扣環，其主要部分顯有殊異之外觀，足使人一見瞭然，否則依被
        告之認定以「Ｒ」字為商標者即均屬近似之前提下，自不應再有「Ｒ」字設
        計商標之註冊，惟提出所有「Ｒ」字形商標在據爭商標登記各類前後分別提
        出後請並獲准登記與據爭商標併存，亦即均為被告接受而准予登記，俱見本
        件據爭商標應非近似。此外提出以「ROBERT」為商標名稱之一部之商標，俱
        均登記在第十四類之商標查詢報告單一件，足證目前應有至少十八件與「
        ROBERT」為商標名稱一部分之商標登記，尤足證明被告之處分不合理且違法
        等語，並提出行政院決定書二件、被告異議審定書一件、「Ｒ」字形商標一
        件、中華民國商標查詢報告單等影本為證。
    3.對參加人之答辯主張：參加人主張據以評定之商標為著名商標云云，未舉證以
      實其說，原告否認之；本件據爭商標係指定用於第十四類之貴金屬等物，此部
      分參加人未提出任何資料以為證明，其所舉均為他類之服飾、衣著等商品，如
      其答辯狀第二點所述，即所作商標比較說明書亦同，原告否認其所舉其中通路
      業者之標示為真正等語。
  (二)被告主張之理由：
    按商標圖樣「相同或近似於他人同一商品或類似商品之註冊商標者」，不得申請
    註冊，為據爭商標註冊時商標法第三十七條第十二款所明定。而商標圖樣之近似
    ，以具有普通知識經驗之購買人，於購買時施以普通所用之注意，有無混同誤認
    之虞判斷之，復為商標法施行細則第十五條第一項所明定。又商標在外觀、觀念
    或讀音方面有一近似者，即為近似之商標。查本件註冊第八五一七二四號「
    Roberta Baldini及圖」商標圖樣係由外文「Roberta Baldini」及「Ｒ」字母設
    計圖所聯合組成，與參加人據以評定之註冊第一００七五七號「ROBERTA DI
    CAMERINO」商標圖樣上主要外文之一「ROBERTA」 相同，復與另一據以評定之註
    冊第五七六二二九號「R with buckle device」商標圖樣上之「Ｒ」字母設計圖
    之設計意匠相彷彿，予一般購買人產生同一系列商品之聯想，是兩造商標圖樣在
    外觀及觀念上於異時異地隔離觀察之際，實有使購買者產生混同誤認之虞，應屬
    近似之商標。二者復均指定使用於貴金屬、寶石、手鐲、手鍊、寶石等同一或類
    似商品，自有首揭法條規定之適用。原告前不服提起訴願，經濟部訴願決定書理
    由欄內，雖僅舉註冊第五七六二二九號為據爭商標論述，其結果與本局之認定並
    無二致，應無原告所稱違誤之情事。至原告所舉行政院台八十九訴字第一七０五
    九號決定書案例，核該註冊第七九五二九七號商標圖樣與本件不同，案情各異，
    尚不得執為本案有利之論證。又我國商標法採屬地主義，原告所舉本案兩造商標
    於國外併存註冊，不構成相同或近似問題，亦不得執為據爭商標無違前揭法條規
    定之論據，併予敘明，被告所為申請成立之處分並無不合等語。
  (三)參加人主張之理由：
    1.按商標圖樣「相同或近似於他人同一商品或類似商品之註冊商標者」，或「相
      同或近似於他人著名之商標或標章，有致公眾混淆誤認之虞者」不得申請註冊
      ，為商標法第三十七條第十二款及第七款所明定，而辨別商標是否近似，應就
      圖樣上之各主要部分全體觀察其外貌、名稱或觀念上，有無足以引起混淆誤認
      之虞為判斷（最高行政法院七十一年判字第六００號判決參照）。又商標近似
      與否，應隔離觀察，以為判定之標準，縱令兩商標對照比較能見其差別，倘異
      時異地隔離觀察則不易見者，仍不得不謂為近似，故商標在外觀上、名稱上或
      觀念上，其圖形、文字主要部分近似，有足以引起混同誤認之虞，即不得不謂
      為近似（最高行政法院七十一年判字第一０九八號判決參照）。商標圖樣在外
      觀、觀念或讀音方面有一近似者，即為近似的商標，即商標圖樣上之外文有一
      單字或主要部分相同或僅少數字母或排列順序不同，而外觀相似，有混同誤認
      之虞者，即為外觀近似；商標圖樣上之外文不同，主要部分讀音相同或近似，
      有混同誤認之虞者，則為讀音近似，復為行政院台七十四經字第一八０六八號
      函核准修正備查之商標近似審查基準一、二之（七）（八）（九）所明示。
    2.參加人之商標為著名商標
      參加人「ROBERTA DI CAMERINO」 之產品，自西元一九四六年創立迄今，已帶
      領世界流行精品達半世紀之久，義大利名牌聲譽卓著。而「ROBERTA DI
      CAMERINO」及「R with buckle device」，均係參加人首創之著名商標，早為
      消費者熟知。除於參加人母國及世界各國如委瑞內拉、香港、斯里蘭卡、中國
      大陸、泰國、美國、加拿大、新加坡、丹麥、土耳其、希臘、巴拿馬、挪威、
      尼加拉瓜、英國、斐濟、巴西、澳大利亞、阿根廷、韓國、瑞典、日本及世界
      財產權組織廣泛註冊外，並早自六十七年即於中華民國獲准註冊，列為註冊第
      一００三三一、一００三三二、一００三六六、一００三六七、一００六二三
      、一００六二四、一００八八九、五七三二三八、五七三二九一、五七二一一
      九、五七六二五九、六八七五二八、六八六一一四、七四五三九四、七三七四
      三五、七四０三一一、七二八五四四、七四五三九五、七六八九四０、七六八
      九三九、七二八五四五、七六一六三０．．．等數十件商標，現今仍在專用期
      間。此外，參加人自八十二年起更授權海馬服裝工業股份有限公司生產製造各
      種服飾、衣著．．．等商品，每年並支出龐大之廣告費用，宣傳行銷參加人之
      前揭名牌商品，詳細資料原案附卷可稽。因此，上述商標商品品質及商譽已在
      國際間及中華民國享有相當之知名度，而廣為一般大眾所熟知，殆無疑義。
    3.原告商標與參加人商標構成近似
      (1)品牌形象與消費者之認知
        經廣泛宣傳行銷多年，參加人之商標早已為一般消費大眾及相關業者所熟知
        ，儼然成為時尚流行及高貴品質之代名詞。就商標於指定使用商品之運用而
        言，參加人將大寫之「Ｒ」及「ROBERTA DI CAMERINO」 靈活運用於各項商
        品上，因此商標呈現多樣性之變化。參加人之商標品牌形象對應於消費者認
        知上，不僅僅於商標圖像本身而已，而包含文字「Ｒ」概念，及首字「
        ROBERTA 」在內。故一般提及「Ｒ」或「ROBERTA」 即等同於參加人之商標
        。衡諸參加人商標之知名度，輔以消費者認知觀察，消費者主要所關心者，
        並非據爭商標是否近似，也無專業能力區別是否為同一商標或聯合商標，而
        係「Ｒ」或「ROBERTA」是「名牌」或「應該是名牌」。
      (2)本件原告之據爭商標與參加人據以評定之著名商標指定使用商品均為貴金屬
        、寶石、手鐲、手鍊、寶石等同一或類似商品。就商標相較，兩者均含有大
        寫之「Ｒ」及「ROBERTA」 字樣，設計意匠相仿彿，均為商標整體主要構成
        部分。另外，消費者側重首字印象，且「Ｒ」及「ROBERTA」 已牢固成為消
        費者對參加人著名標之認知，施以消費者一般之注意，不論同時同地或異時
        異地隔離觀察時，極易造成一般消費者之混淆誤認，將兩者歸類為同一商品
        或系列商品。揆諸前揭最高行政法院判決，據爭商標與據以評定之商標當然
        構成近似。
      (3)據爭商標與據以評定之商標近似程度，連通路業者都誤認為實際比對，參加
        人提出系爭二商標比較說明書加以說明。說明書第一頁至十九頁為參加人產
        品及商標之使用介紹。尤其第十頁「商標相關運用作業規範手冊」及第十一
        頁商標使用情形，經由長期廣泛宣傳行銷，「Ｒ」字樣、「ROBERTA」 及「
        諾貝達」中文字樣，不論相互結合或分別靈活運用，均已受消費者熟知及肯
        定。然而，在說明書第二十二頁及二十四頁及二十六頁中，不只是原告之商
        標本身，就連商標標示方式，紅藍綠三色並列竟與參加人一模一樣。而著名
        通路業者，竟也標示其為「諾貝達」、「ROBERTA」 ，遑論消費者如何加以
        區別，原告惡意仿襲參加人著名商標之心，昭然若揭。
      (4)原告以完全相同之外文「Roberta」 及醒目「Ｒ」圖樣，作其商標之主要部
        分，意圖利用消費者對業者及消費者對參加人意大利名牌產品之認知認同，
        以遂行其欺騙行為，實有使一般消費者對其表彰之商品來源或產銷主體，產
        生相互之聯想而至混淆誤認之虞。原告顯係惡意抄襲，侵害參加人合法權益
        。又「商標近似與否，應將兩商標隔離觀察之，不能僅以互相比對觀察為準
        」，最高行政法院二十九判字二十二號判例載有明文，亦即仍應就消費者是
        否有混淆誤認之虞為斷，否則豈非本末倒置。綜合上述，據爭商標與參加人
        之據以評定商標顯然構成近似，實已違反商標法第三十七條第七款、第十二
        款之規定，其原核准之註冊應予撤銷等語，並提出據爭商標與據以評定之商
        標比對說明書一冊為證。
    理  由
按商標法於八十六年五月七日經總統修正公布，除第七十九條自公布日施行外，其餘
自八十七年十一月一日施行。其中第三十七條第十二款原規定：「商標圖樣有左列情
形之一者，不得申請註冊：‧‧十二相同或近似於他人同一商品或類似商品之註冊商標
，及其註冊商標期滿失效後未滿二年者。但其註冊失效前已有三年以上不使用時，不
在此限。」，修正為：「商標圖樣有左列情形之一者，不得申請註冊：十二相同或近似
於他人同一商品或類似商品之註冊商標者。」，於原告八十七年二月二十七日註冊後
之八十七年十一月一日施行，本件自應適用修正前即註冊時之該法；又商標法施行細
則經經濟部於八十八年年九月十五日修正公布施行，其中第十五條第一項原規定：「
商標圖樣之近似，以具有普通知識經驗之一般商品購買人，於購買時施以普通所用之
注意，有無混同誤認之虞判斷之。」，修正為「商標圖樣之近似，以具有普通知識經
驗之購買人，於購買時施以普通所用之注意，有無混同誤認之虞判斷之。」，本件亦
應適用修正前即註冊時之該法，合先敘明。原告前於八十七年二月二十七日以「
Roberta Baldinie及圖」商標（如附圖據爭商標），指定使用於當時商標法施行細則
第四十九條所定商品及服務分類表第十四類之金、銀、翡翠、貴金屬棒、貴金屬錠、
領帶夾等商品，向被告申請註冊，經被告准列為註冊第八五一七二四號商標。嗣參加
人以該註冊商標與其註冊第一００七五七號「ROBERTA DI CAMERINO」 商標圖樣（如
附圖據以評定之商標一）上主要外文之一「ROBERTA」 相同，復與其註冊第五七六二
二九號「R with buckle device」商標圖樣（如附圖據以評定商標二）上之「Ｒ」字
母設計圖之設計意匠相彷彿，有違商標法第三十七條第七款、第十二款之規定，對之
提起評定，案經被告審查，認本件原告據爭註冊第八五一七二四號「Roberta
Baldini及圖」商標圖樣係由外文「Roberta Baldini」及「Ｒ」字母設計圖所聯合組
成，與參加人據以評定之註冊第一００七五七號「ROBERTA DI CAMERINO」 商標圖樣
上主要外文之一「ROBERTA」相同，復與另一據以評定之註冊第五七六二二九號「R
with buckle device」商標圖樣上之「Ｒ」字母設計圖之設計意匠相彷彿，予一般購
買人產生同一系列商品之聯想，在外觀及觀念上於異時異地隔離觀察之際，實有使購
買者產生混同誤認之虞，應屬近似之商標。二者復均指定使用於貴金屬、寶石、手鐲
、手鍊、寶石等同一或類似商品，自有首揭法條規定之適用；至原告辯稱本件商標業
已大量行銷使用，已有一定知名度乙節；惟查前揭法條之適用，以據爭商標與據以評
定之商標圖樣構成近似，且指定使用於同一或類似商品為已足，其是否具知名度則非
所問，原告所辯自無可採；又本件商標既應依商標法第三十七條第十二款之規定評決
其註冊為無效，其是否尚有違反同條第七款之規定，自無庸審究等語，而以八十九年
四月二十五日中台評字第八八七一一九號商標評定書為「第00000000號『
Roberta Baldini及圖』 創設商標之註冊應為無效」之處分。原告不服提起向經濟部
提起訴願，亦遭駁回。茲就本件爭點據爭商標是否近似於參加人據以評定之註冊商標
，分述如次：
一按商標圖樣「相同或近似於他人同一商品或類似商品之註冊商標者」，不得申請註
  冊，為註冊時商標法第三十七條第十二款前段所明定。而商標圖樣之近似，以具有
  普通知識經驗之一般商品購買人，於購買時施以普通所用之注意，有無混同誤認之
  虞判斷之，復為註冊時商標法施行細則第十五條第一項所明定。又商標在外觀、觀
  念或讀音方面有一近似者，即為近似之商標。經查，據爭註冊第八五一七二四號「
  Roberta Baldini及圖」商標圖樣係由外文「Roberta Baldini」及「Ｒ」字母設計
  圖所聯合組成，與參加人據以評定之註冊第一００七五七號「ROBERTA DI
  CAMERINO」商標圖樣上主要外文之一「ROBERTA」 相同，復與另一據以評定之註冊
  第五七六二二九號「R with buckle device」商標圖樣上之「Ｒ」字母設計圖之設
  計意匠相彷彿，予一般商品購買人產生同一系列商品之聯想，在外觀及觀念上於異
  時異地隔離觀察之際，實有使購買者產生混同誤認之虞。
二次按依參加人提出之據爭商標與據以評定之商標比較說明書觀之，第一頁至十九頁
  為參加人產品及商標之使用介紹，尤其第十頁「商標相關運用作業規範手冊」載明
  商標「基本要素：一Roberta Di Camerino 相關商標圖樣。二紅、藍、綠三品牌精
  神色。三「諾貝達」中文字樣／為便利台灣地區一般購買人唸出商標名稱。」、「
  啟用日期：西元一九九三年四月一日」、「使用對象：台灣地區代理廠商與授權廠
  商。例如海馬實業股份有限公司（男性服飾）‧‧。」，參以說明書第二十二頁及
  二十四頁及二十六頁大樂連鎖量販店西元二０００年五月份廣告宣導品、福元批發
  倉庫連鎖量販店西元二０００年一月份廣告宣導品、家樂福倉庫連鎖量販店西元一
  九九九年十二月份廣告宣導品，原告商品之商標運用物件，在字體與圖案配置、色
  彩運用，即吊牌下方之紅、藍、綠三配色順序與參加人據以評定之商品相同，而大
  樂連鎖量販店西元二０００年五月份廣告宣導品，於原告之商品僅標示「Roberta
  休閒長褲」、「Roberta西褲」、「素色剪接短褲」、「Roberta素面條格襯衫」，
  而未另行標出足以與據爭商標區別之特徵；福元批發倉庫連鎖量販店西元二０００
  年一月份廣告宣導品，於原告之商品除標示據爭商標「Roberta Baldini及圖」 外
  ，並以放大之「諾貝達」標出之；家樂福倉庫連鎖量販店西元一九九九年十二月份
  廣告宣導品，於原告之商品除標示據爭商標「Roberta Baldini及圖」 外，亦以放
  大之「諾貝達休閒長褲」標示之，以上著名通路業者之所以於原告之商品標示參加
  人之中文名稱，若非業者無法分辨，就是原告指示該業者以該中文稱之甚明。如係
  前者，實難期待具有普通知識經驗之一般商品購買人，於購買時施以普通所用之注
  意，而無混同誤認之虞；如係後者，益徵原告有意使用近似於參加人據以評定商標
  之據爭商標。
三據爭商標與參加人之據以評定之商標復均指定使用於貴金屬、寶石、手鐲、手鍊、
  寶石等同一或類似商品，自有首揭法條規定之適用。至原告所舉行政院台八十九訴
  字第一七０五九號、台八十九訴字第一九七五四號、台八十九訴字第一九七０八等
  決定書及被告為申請不立之評定書二份，各該決定書、評定書據爭商標與據以評定
  之商標，核與本件不同，案情各異，且均未確定，本院自不受其拘束，尚不得執為
  本件有利之論證；又我國商標法採屬地主義，原告所舉其與參加人之商標於國外併
  存註冊，不構成相同或近似問題乙節，自不得執為據爭商標無違前揭法條規定之論
  據；原告另提出以「ROBERT」為商標名稱之一部之商標，主張目前應有至少十八件
  與「ROBERT」為商標名稱一部分之商標登記，證明被告之處分不合理且違法等語，
  上開商標或與據以評定之商標不同類，或商標圖樣有異，均係個案認定，亦難採為
  有利之依據，均併予敘明。從而原處分為「第00000000號『Roberta
  Baldini及圖』 創設商標之註冊應為無效」之評定，並無不合，訴願決定予駁回，
  並敘明：原處分卷附參加人本件評定申請書附有委任書影本（正本參照八十六年九
  月十五日申請之第七七六五六六號商標異議案），核其委任人為參加人義商‧朱莉
  安娜卡美利諾夫人以羅勃特卡美利諾聞名及從事貿易，代表人為朱莉安娜卡美利諾
  夫人，其代理人則為乙○○，原告稱代理人無代理權限及參加人究有無其人乙節，
  亦有誤會等語，業已針對原告程序上之質疑而為調查，核無不當，均應予維持。原
  告徒執前詞，聲請撤銷原處分及訴願決定，為無理由，應予駁回。
據上論結，本件原告之訴為無理由，爰依行政訴訟法第九十八條第三項前段，判決如
主文。
中      華      民      國    八十九    年     十二     月      七      日
                         臺 北 高 等 行 政 法 院  第 二 庭
                                           審 判 長 法  官  王立杰
                                                    法  官  黃本仁
                                                    法  官  陳雅香
右為正本係照原本作成。
如不服本判決，應於送達後二十日內，向本院提出上訴狀並表明上訴理由，如於本判
決宣示後送達前提起上訴者，應於判決送達後二十日內補提上訴理由書（須按他造人
數附繕本）。
中      華      民      國    八十九    年     十二     月      八      日
                                                    書記官  鄭聚恩


司法院資訊處製作；財團法人民間司法改革基金會備份。
